臺灣屏東地方法院民事判決　九十一年訴字第一三○號
　　原　　　告　第一商業銀行股份有限公司屏東分行
　　法定代理人　己○○
　　訴訟代理人　庚○○
　　　　　　　　戊○○
　　被　　　告　乙○○
　　　　　　　　甲○○
　　兼法定代理人丁○○
　　訴訟代理人　丙○○
右當事人間撤銷贈與等事件，本院判決如左：
　　主　　　文
被告丙○○與被告甲○○就坐落屏東縣屏東市○○段一一一七地號土地，面積二一五
平方公尺，權利範圍二分之一，於民國九十年九月二十八日所為贈與之債權行為及物
權行為均應予撤銷。
被告甲○○就前項土地於民國九十年十月十五日以贈與為登記原因之所有權移轉登記
應予塗銷。
被告丁○○與被告乙○○就坐落屏東縣內埔鄉○○段三六三六之一五地號土地，面積
一０八平方公尺，權利範圍全部；及坐落其上同段四七一建號即門牌號碼：屏東縣內
埔鄉○○村地○路五十一巷十三號之建物，於民國九十年九月二十八日所為贈與之債
權行為及物權行為均應予撤銷。
被告乙○○就前項土地與建物於民國九十年十月十七日以贈與為登記原因之所有權移
轉登記應予塗銷。
訴訟費用由被告丙○○與甲○○連帶負擔百分之四十五，餘由被告丁○○與乙○○連
帶負擔。
　　事　　　實
甲、原告方面：
一、聲明：如主文第一至四項所示。
二、陳述：
（一）被告丙○○、丁○○於八十七年六月二日簽立保證書為債務人屏豐食品工業有
　　　限公司為連帶保證人，訴外人屏豐食品工業有限公司法定代理人林清山於民國
　　　八十九年三月十六日起邀同被告丙○○、丁○○、訴外人林清山、林清景、郭
　　　淑娥等為連帶保證人，向原告借款新台幣伍仟肆佰萬元，約定按月攤繳本息，
　　　如有逾期除按原訂利率付息外，自逾期之日起六個月內按原利率百分之十，逾
　　　期六個月以上則按原利率百分之二十計算加付違約金，並有借據及約定書、保
　　　證書可證。上開借款被告除已攤還本金參佰貳拾柒萬玖仟貳佰肆拾柒元及繳清
　　　至九十年九月八日之利息外，餘欠本息及違約金，履經催討均未清償，目前尚
　　　欠如附表所示之本金及利息（以下簡稱系爭借款）。
（二）而被告丙○○、丁○○為求脫免清償責任，丙○○竟於九十年九月二十八日將
　　　其坐落屏東市○○段一一一七地號土地（以下簡稱系爭土地），無償贈與其兒
　　　子即被告甲○○；丁○○竟於九十年九月二十八日將其坐落屏東縣內埔鄉○○
　　　段三六三六之一五地號土地及其上建物（以下簡稱前揭土地及建物），無償贈
　　　與其女兒即被告乙○○，有土地及建物謄本可稽。
（三）按民法第二百四十四條第一項規定，債務人所為之無償行為，有害及債權者，
　　　債權人得聲請法院撤銷之，而被告丙○○、丁○○除系爭不動產外，已無其他
　　　財產可供執行，其分別將系爭土地贈與被告甲○○，將系爭房地贈與被告乙○○，致原告履行債務顯有困難，此贈與行為顯已害及原告之債權，故原告得依
　　　法訴請撤銷被告丙○○與被告甲○○、被告丁○○與乙○○間關於前開不動產
　　　之贈與契約及所有權移轉登記行為。
（四）又被告間之贈與契約與所有權移轉登記行為既經撤銷，原告得依民法第二百四
　　　十四條第四項前段規定，同時聲請受益人即被告丙○○、丁○○回復原狀，塗
　　　銷前開不動產之移轉登記。
（五）對被告抗辯之陳述：
　１、屏豐公司未繳利息已有半年，當時被告丙○○曾表達清償之意，嗣後亦無清償
　　　，反將土地移轉登記予子女，而被告丙○○亦實際參與公司營運。
　２、就被告丙○○所提供設定抵押權之土地及屏豐公司提供設定抵押權之建物及土
　　　地經原告銀行鑑估價值之結果，合計為二千四百六十二萬五千一百九十元，不
　　　足清償系爭借款。而當初設定抵押權之時，係按借款額加計二成設定擔保金額
　　　，至被告提出之鑑估報告其總價值仍不足清償系爭借款。
　３、被告丁○○除簽訂約定書之外，亦有保證書證明確實擔任屏豐公司連帶保證人
　　　。
　４、又契約書上亦載明總行與所屬分行，而系爭借款為原告分行之業務範圍。自有
　　　當事人適格。
三、證據：提出借據二十三件、借款展期約定書八件、保證書四件、約定書七件、本
　　院民事執行處九十一年一月八日屏院正民執戊字第九十一執全四四號通知一件、
　　土地登記謄本十一件、建物登記謄本三件、鑑估報告書二件、財政部台灣省南區
　　國稅局屏東縣分局歸戶財產查詢清單五件、戶籍謄本二件為證，及聲請向屏東縣
　　稅捐稽徵處查詢前揭建物之房屋現值。
乙、被告方面：
一、聲明：求為判決原告之訴均駁回。
二、陳述：
（一）民法第二百四十四條第一項：債務人所為之無償行為有害及債權者，債權人得
　　　聲請法院撤銷之。參諸同法第一九九條第一項「債權人基於債之關係，得向債
　　　務人請求給付。最高法院十九年上字第三八二號判例所述：債權債務之主體，
　　　應以締結契約之當事人為準，依據契約應負償還義務之當事人，不得以所借之
　　　款係供給他人使用為詞，對於債權人主張免責。暨十九年上字第二三六八號判
　　　例意旨：債務關係無論實際上享用債款之人為何人，總須由借券上出名之債務
　　　人，負擔履行之責。就本件貸款言，債權人為貸與人第一商業銀行股份有限公
　　　司，債務人則指借款人屏豐公司，此有土地登記謄本記載可證。
（二）被告丙○○及丁○○並非共同借款人，亦即並非本件貸款事件之債務人，本不
　　　負直接清償之責，必也主張債務人不履行或無法清償之責時，始代負清償而已
　　　。茲第一商業銀行既未對屏豐公司請求清償借款而無結果之前，遽對被告等主
　　　張行使撤銷權，即屬欠缺權利保護要件。
（三）又被告丙○○及丁○○並無與原告第一商業銀行屏東分行簽訂「保證書」及「
　　　約定書」，此自原告提出之保證書及約定書之記載可知，乃原告竟以「第一商
　　　業銀行屏東分行」名義提起本訴，參諸台灣高等法院高雄分院九十年度重上字
　　　第一一○號民事判決之意見，本件原告當事人顯非適格。
（四）又屏豐公司及被告丙○○曾分別提供坐落內埔鄉○○段三四五號、三四七號土
　　　地，暨坐落內埔鄉延平巷四十號廠房（建號新豐段九號），向原告設定最高限
　　　額新台幣二千六百四十萬元抵押權登記；坐落屏東市○○段二一○四號面積七
　　　、三二五平方公尺土地向原告設定最高限額二千五百二十萬元抵押權登記，可
　　　見上開不動產之時價已在五千一百多萬元以上，足夠擔保其債權，參諸最高法
　　　院五十九年台上字第三一三號判例所示，自不得行使撤銷權，以資保全。
（五）且屏豐公司向原告貸款時擔任連帶保證人者，不止被告丙○○及丁○○，尚有
　　　股東林清山等人，其等均具有多筆不動產，亦足供擔保其債權，其中林清山尚
　　　有土地三筆，房屋二棟，及車輛三部，此有國稅局屏東分局函送在卷之林清山
　　　財產清冊可稽，如加計屏豐公司及丙○○所提供抵押設定不動產，足以清償第
　　　一商業銀行之系爭借款。
（六）況原告未曾舉證證明被告丙○○與丁○○之贈與行為如何有害及其債權之清償
　　　，則原告提出本訴即欠缺權利保護要件，至為瞭然。
（七）又被告丁○○於八十七年六月二日擔任連帶保證人之際，毫無財產可供擔保，
　　　純係充數之性質，對原告而言，本不具任何實質之利益，不生保證之價值。迨
　　　八十九年三月廿一日向親友借得部分款項購得坐落內埔鄉地○路五一巷十三號
　　　樓房即同段四七一建號，並向訴外人國泰人壽保險股份有限公司抵押貸得二百
　　　四十萬元，而於九十年十月十七日贈與被告乙○○。實與當初空手做保，毫無
　　　二致，尤無害及原告債權之可言，是原告對於被告乙○○與丁○○提起本訴，
　　　尤為欠缺權利保護要件，顯無理由。
三、證據：提出土地登記謄本三件、建物登記謄本一件、建物所有權狀、土地所有權
　　狀、台灣高等法院高雄分院九十年度重上字第一一０號民事判決（均影本）各一
　　件、鑑估報告書二件為證。
丙、本院依職權函屏東縣屏東地政事務所查詢系爭土地及函屏東縣潮州地政事務所查
　　詢前揭土地與建物辦理贈與之相關登記情形。
　　理　　　由
甲、程序方面：按分公司係由總公司分設之獨立機構，就其業務範圍內之事項涉訟時
　　，有當事人能力，最高法院著有四十年台上字第三九號判例可供參考，而查本件
　　系爭借款乃屬原告分行之業務，此有原告提出之借款展期約定書均蓋以於原告分
　　行之章可證，是以參酌前開最高法院判例之意旨，原告就其業務上事項既有訴訟
　　實施權限，自為適格當事人，被告抗辯丙○○、丁○○係與第一商業銀行股份有
　　限公司訂立連帶保證契約，非與原告分行訂立連帶保證契約，以該保證契約所擔
　　保債權為原告分行之業務，則原告於法自屬適格當事人，被告所執前開抗辯顯無
　　可採，合先敘明。
乙、得心證之理由：
一、原告主張：借款人屏豐公司向其借貸附表所示各筆借款，而被告丙○○、丁○○
　　於八十七年六月二日簽立保證書為屏豐公司擔任連帶保證人，屏豐公司提供所有
　　坐落屏東縣內埔鄉○○段三四五、三四七地號之二筆土地及坐落其上同段建號九
　　號之建物即門牌號碼屏東縣內埔鄉豐田村延平巷四十號之廠房設定最高限額抵押
　　權二千四百元，及被告丙○○提供所有坐落屏東縣屏東市○○段二一０四地號之
　　土地為原告公司設定本金最高限額抵押權二千五百二十萬元為債權擔保等情，業
　　已提出借據、約定書、保證書、土地登記謄本為證，被告對於屏豐公司所欠如附
　　表之各筆借款及提供不動產設定抵押權，及被告丙○○、丁○○與第一商業銀行
　　股份有限公司間就屏豐公司之系爭借款擔任連帶保證人，及丙○○提供土地設定
　　抵押權等事實均無爭執，是原告上開主張可信為真實。
二、其次原告主張：被告丙○○於九十年九月二十八日將其所有坐落屏東市○○段一
　　一一七地號之系爭土地，無償贈與其兒子即被告甲○○；被告丁○○於九十年九
　　月二十八日將其所有坐落屏東縣內埔鄉○○段三六三六之一五地號土地及其上建
　　物即前揭土地及建物，無償贈與其女兒即被告乙○○，而被告丙○○、丁○○除
　　前開不動產外，已無其他財產可供執行，主債務人屏豐公司及被告丙○○所提供
　　擔保之不動產經鑑價結果不足清償系爭借款，被告間所為贈與及移轉所有權行為
　　害及原告系爭借款之受償，原告自得依民法第二百四十四條第一項規定撤銷之，
　　並依同條第四項規定請求被告甲○○、乙○○塗銷系爭土地與前揭土地與建物之
　　所有權移轉登記等情。
三、被告則以：被告丙○○與丁○○係與第一商業銀行股份有限公司成立連帶保證契
　　約，原告分行提起本訴非適格當事人，且系爭借款除被告丙○○與丁○○外，尚
　　有其餘連帶保證人，其中林清山有多筆不動產，且屏豐公司與被告丙○○提供不
　　動產為抵押擔保，合計足以清償系爭借款，且被告丁○○當初擔任連帶保證人之
　　時，前揭土地及建物尚未購買，當初純為充數之人頭，況原告並未能舉證證明被
　　告間所為贈與及移轉所有權之行為，如何害及系爭借款無法受償等語資為抗辯。
四、是本件主要爭點為被告間贈與行為有無害及原告債權之受償？經查：
（一）被告丙○○所有坐落屏東市○○段二一０四地號之土地，屏豐公司所有坐落屏
　　　東縣內埔鄉○○段三四五、三四七地號等二筆土地，及坐落其上之建物即門牌
　　　號碼屏東縣內埔鄉豐田村延平巷四十號之廠房經原告委託鑑定其價值，丙○○
　　　所有之前開土地價值為一千一百零七萬九千零五十元，屏豐公司前開三筆不動
　　　產價值為一千三百五十四萬六千一百四十元，合計二千四百六十二萬五千一百
　　　九十元等情，有原告提出之歐亞不動產鑑定股份有限公司九十一年三月二十八
　　　日鑑定報告書二件附卷足稽。
（二）又查上述不動產經被告委託鑑估結果，其中被告丙○○前開土地之價值為一千
　　　一百五十二萬二千二百十二元，屏豐公司所有前開三筆不動產價值為三千二百
　　　一十三萬九千九百二十五元，合計為四千三百六十六萬二千一百三十七元等情
　　　，有被告提出之高立建築經理股份有限公司九十一年四月十五日鑑定報告書二
　　　件附卷足稽。
（三）而查如附表之系爭借款總額係五千零七十二萬零七百五十三元，且不論應納之
　　　其他相關費用，如採前述原告鑑估價值實行抵押權清償結果，僅以該價格清償
　　　系爭借款，則尚餘二千六百零九萬五千五百六十三元未能清償；如採被告鑑估
　　　價值實行抵押權清償結果，則尚餘七百零五萬八千五百九十六元未能清償，而
　　　屏豐公司除提供擔保之前開三筆不動產外，雖尚有五部車輛，而該五部車輛之
　　　使用年限均超過十年以上，至被告丙○○除提供擔保之前述土地外，其與丁○○除系爭土地與前揭土地及建物等不動產外，被告丙○○所有一部車輛使用年
　　　限已逾十五年，其餘三筆投資除榮成紙業股份有限公司外，餘均為屏豐公司之
　　　投資，被告丁○○所有投資部分亦為屏豐公司之股份等情，有財政部台灣省南
　　　區國稅局屏東縣分局之財產明細清冊附卷可稽。如以屏豐公司所有車輛及被告
　　　丙○○二人其餘財產及投資價值而觀，其等之財產或為陳舊超過使用年限之車
　　　輛，或為財務發生問題之屏豐公司股份，衡之市場行情所餘價值甚微，如變價
　　　顯不足以清償所餘系爭借款甚明。
（四）至被告抗辯尚有其餘連帶保證人之資力足供清償系爭借款一節，經查，連帶保
　　　證人林清山之財產明細中，所有二筆土地及二棟房屋，其中一筆坐落桃園縣大
　　　溪鎮○○○段下田心子小段七七七地號之土地及坐落其上同段二八二八建號之
　　　房屋，已分別設定第一、二順位之抵押權予訴外人台灣區中小企業銀行股份有
　　　限公司五百五十萬元最高限額抵押權，及訴外人彭大鈞二百萬元之抵押權等情
　　　，有土地登記謄本、建物登記謄本附卷足證，雖林清山亦提供同段土地一一八
　　　七地號與同段一一八八地號二筆土地為原告公司設定抵押權，而其擔保債務人
　　　則為林清山本人一事，有土地登記謄本、建物登記謄本在卷可稽，且按連帶債
　　　務人對於債權人應各負全部給付之責，是在債務未受清償前，連帶債務人中之
　　　一人所為之詐害行為，債權人自得對之依民法第二百四十四條第一項、第二項
　　　之規定撤銷之。至於其他連帶債務人有資力與否，在所不問。最高法院著有八
　　　十八年度台上字第一三０二號判決可供參考。參酌前開最高法院判決意旨可知
　　　，被告固抗辯屏豐公司尚有連帶保證人林清山，且林清山尚有前述財產可供清
　　　償等詞，然連帶債務人既與主債務人負連帶給付之責，是其他連帶保證人之資
　　　力為何，與債權人之撤銷無償行為要件有無成立即屬無涉，是被告上開抗辯尚
　　　無可採。
（五）綜合前述各節，原告就擔保系爭借款之抵押物如實行抵押權之結果，已如前述
　　　無法足額清償系爭借款，且屏豐公司及被告丙○○與丁○○其餘財產價值亦微
　　　，則原告主張系爭借款顯無法足額受償一節尚非無據。
（六）況本件被告丙○○、丁○○除前述之其餘動產或投資外，別無其他財產，有財
　　　政部台灣省南區國稅局財產明細清單附卷可證，被告均無爭執，是原告主張因
　　　現況系爭債權未能就擔保物足額受償，且屏豐公司及被告丙○○、丁○○所餘
　　　財產不足資清償系爭借款，且查系爭土地與前揭土地及建物之價值如以土地公
　　　告現值乘以面積計算價值，及前揭建物以贈與移轉之價值計算之，其中丙○○
　　　贈與之系爭土地價值為七十七萬四千元，丁○○之前揭土地及建物僅為九十三
　　　萬二千八百元，有土地登記謄本、屏東縣稅捐稽徵處潮州分處九十一年四月十
　　　七日屏稅潮分財字第０九一００一０八五四函所附贈與稅繳稅證明書可稽，合
　　　計僅為一百七十萬六千八百元，縱採被告之鑑估價值為抵押不動產價值而清償
　　　之，於實行抵押權後，系爭土地及前揭建物價值上述價值亦不足以清償所餘借
　　　款，則原告主張被告間就系爭土地與前揭土地及建物所為贈與及移轉所有權行
　　　為均顯害及系爭借款債權受償一節自屬可採。
（七）從而原告依據民法第二百四十四條第一項行使撤銷權，撤銷被告間就系爭土地
　　　與前揭土地及建物所為贈與之債權行為及移轉所有權登記之物權行為，於法有
　　　據，應予准許。又被告間贈與行為經撤銷後，被告甲○○、乙○○就系爭土地
　　　所有權取得原因嗣後不存在，從而原告依前開法條第四項為回復原狀之請求，
　　　訴請被告甲○○塗銷系爭土地所有權移轉登記，回復被告丙○○所有，被告乙○○塗銷前揭土地及建物之所有權移轉登記，回復被告丁○○所有，均屬有據
　　　，應予准許。
五、本件判決之基礎已臻明確，兩造其餘攻擊防禦方法與舉證，核與判決無影響，爰
　　不另一一論述，附此敘明。
據上論結：本件原告之訴為有理由，依民事訴訟法第七十八條、第八十五條第一項前
段、同條第二項，判決如主文。
中　　　華　　　民　　　國　　九十一　　年　　　六　　　月　　 十一　　 日
　　　　　　　　　　　　　　　　　　臺灣屏東地方法院民事第二庭
~B法　　　官　潘　快
右為正本係照原本作成。
如不服本判決，應於送達後廿日內，向本院提出上訴狀。
~B法院書記官　鄭美雀
中　　　華　　　民　　　國　　九十一　　年　　　六　　　月　　 十二　　 日
